【裁判字號】    96,訴,8383
【裁判日期】    971118
【裁判案由】    侵權行為損害賠償
【裁判全文】
臺灣臺北地方法院民事判決              96年度訴字第8383號
原      告  乙○○
訴訟代理人  薛欽峰律師
複  代理人  楊宗翰律師
被      告  甲○○○
訴訟代理人  陳錦芳律師
上列當事人間附帶民事訴訟請求侵權行為損害賠償事件，經本院
刑事庭裁定移送前來，本院於民國97年10月23日言詞辯論終結，
判決如下：
    主    文
被告應給付原告新臺幣參萬元，及自民國九十六年三月十四日起
至清償日止，按年息百分之五計算之利息。
原告其餘之訴駁回。
訴訟費用由被告負擔三十分之一，餘由原告負擔。
本判決第一項得假執行；但被告如以新臺幣參萬元為原告預供擔
保，得免為假執行。
原告其餘假執行之聲請駁回。
    事實及理由
甲、程序方面：原告於96年3月7日提起本件刑事附帶民事訴訟，
    並聲明「一被告應給付原告新台幣捌拾捌萬元整，及自刑事
    附帶民事起訴狀送達翌日起至清償日止，按年息百分之五計
    算之利息。二被告應返還原告一個原來完整的家庭。三被告
    應返還原告對原告之子徐鵬承之親權，讓原告能自由自在與
    徐鵬承互動，攜帶徐鵬承就醫，被告及其家人，如違反前項
    及本項約定時，被告轄區之派出所警員應秉公處理並予協助
    。」，嗣變更為「一被告應給付原告新台幣捌拾捌萬元整，
    及自刑事附帶民事起訴狀送達翌日起至清償日止，按年息百
    分之五計算之利息。」，核屬減縮應受判決事項之聲明，合
    於民事訴訟法第255條第1項第3款之規定，應予准許。
乙、實體方面：
一、原告主張：
  (一)被告為原告岳母，被告即限制原告探視獨子徐鵬承，被告於
    民國95月16日以強暴之方式妨害原告行使親權，並致原告受
    致頸部1公分×0.5公分擦傷、左耳後0.5公分×0.1公分瘀傷
    、左手臂0.5公司×0.3公分紅腫等傷害，業經臺灣高等法院
    96年度上易字第2463號判決確定在案。嗣後被告仍有多次妨
    害親權行使，經臺灣臺北地方法院核發96年度家護字114號
    通常保護令等（原告追加部分本院另以裁定駁回）。原告因
    無法順利與幼子接觸，長期身心受到煎熬，其因此引發高血
    壓、糖尿病、急慢性胰臟炎等病症而須住院治療，甚至為此
    事需受心理諮商治療，亦為此事因而須不斷請假遭僱主超假
    扣款每月約新台幣（下同）5,600元，甚至於台灣大學之推
    廣教育中心法律進修課程及台灣大學環境工程研究所之課程
    亦被迫休學，是此一事件實對原告造成重大財產及非財產上
    之重大侵害。
  (二)原告最高學歷為中興大學化研所環境分析組碩士，現於台灣
    大學環境工程研究所博士班就讀，家庭未破裂時，夜間尚至
    國中兼差任教以貼補家用，假日亦須肩負買菜、煮菜飯等家
    中庶務，其同事、主管均知其係刻苦向學努力上進、愛家愛
    妻愛子之性情中人，而原告於百忙之餘尚已取得環保署甲級
    廢棄物清除處理技術員及甲級毒性物質管理技術員等專業證
    照及國際評審員登錄協會 (IRCA, International Register
    Certificated Auditors)認可之國際主任稽核員資格，更經
    諸多專業訓練班之受訓，而職業亦經歷台灣高鐵、台北捷運
    、高雄捷運及鐵路改建工程局等國家重大交通建設計畫品保
    經理，現任中興工程顧問有限公司臺灣桃園機場捷運、台中
    捷運品質管理代表等重要職務。而被告為知名畫家吳昊之配
    偶，其96年度之給付總額為19,291元，另有不動產價值約4,
    603,128元，而原告該年度之所得為1,061,251元，財產總額
    為2,225,133元，可知被告財產豐渥，而原告更係進入中年
    仍努力工作之中階主管人員以求較好之生活，惟因被告長期
    不斷之侵害，已因被告等持續妨害親權導致所衍生之訴訟已
    令原告負債達400多萬元，除妻離子散、家破人亡外，更造
    成生活重大困擾。故依兩造經濟、社會、身分地位且長期多
    次侵害行為所生之影響，原告爰依民法第195條第1項、第3
    項規定，請求被告賠償非財產上損害880,000元，實屬合理
    。
  (三)聲明：1.被告應給付原告880,000元，及自起訴狀送達翌日
    起至清償日止，按年息5%計算之利息。2.原告願以現金或遠
    東國際商業銀行松山分行可轉讓定期存單供擔保，請准宣告
    假執行。
二、被告答辯如下：
  (一)原告所述並不實在，被告否認之。原告與其妻吳晉文長期情
    感不睦，兩人早於95年3月底分居，95年5月16日被告僅係陪
    同吳晉文至原告住處拿東西，非意在妨害原告自由；原告身
    強體健（桌球選手、身高約172公分、體重約100公斤），被
    告年老體衰，體重40多公斤，被告對原告避之唯恐不及，焉
    有妨害自由之機會？又當時原告與其妻吳晉文發生爭執，被
    告縱有向上舉起手，其意係為避免原告對其妻吳晉文施暴，
    而無妨害原告自由之意。
  (二)原告主張被告以強暴方式妨害其行使親權，致其受傷，惟原
    告於5月16日亦對被告拉扯施暴，被告因此亦受有右上臂瘀
    青3×4公分、右前臂1.5×1.0公分、1.5×1.0公分瘀青等傷
    勢。縱依高院96年度上易字第2463號刑事判決所認，原告傷
    勢亦是與被告雙方肢體拉扯間造成，對照兩造於該次爭執中
    分別所受傷勢，雖皆甚為輕微，惟被告傷勢範圍仍大於原告
    ，更可稽被告無從與原告相抗衡。
  (三)有關臺灣臺北地方法院以台北地方法院96年度家護字第114
    號通常保護令及原證2、3號主張被告另有多次妨礙其行使親
    權之侵權行為，並非原告所舉刑事判決審認之事實，亦非原
    告提起刑事附帶民事訴訟主張之範圍，被告不同意其追加，
    原告該部分主張亦不可採信。
  (四)原告所患高血壓、糖尿病、急慢性胰臟炎等病症，需心理諮
    商，因請假遭雇主扣款每月5600元、研究所被迫休學等等，
    俱與原告所舉高院96年度上易字第2463號妨害自由刑事判決
    間，無因果關係。
  (五)原告與其妻吳晉文早於95年3月間分居，其將婚姻瀕近破裂
    歸罪被告，對被告不公允。次依原告於95年8月31日，在本
    院95年暫家護字第318號暫時保護令事件中，所提陳報(一)狀
    載，其每月薪資扣除固定花費暨生活費後約僅剩餘5,922元
    左右，其名下延壽街房屋貸款債務3,199,260元，足見原告
    資力不佳，原告稱其因兩造訟案致負債400多萬元云云，被
    告否認之，且原告所負債務均與被告無關。被告現年66歲，
    年紀老邁多病，尚需被告配偶扶養。原告請求被告賠償88萬
    元，惟其未提出具體事證，其空言請求，實屬過高。
  (六)聲明：原告之訴及假執行聲明均駁回；若受不利判決，願供
    擔保請准免予假執行。
三、兩造不爭執之事實：被告為原告之岳母，原告與配偶吳晉文
    於95年3月30日在臺北市○○街16號8樓之2住處因細故爭執
    ，吳晉文攜子至被告住處居住。嗣於95年5月16日下午，吳
    晉文與被告攜子返回上開住處欲取走個人物品，適原告下班
    返家，吳晉文乃將子女徐鵬承交給原告，吳晉文因見徐鵬承
    啼哭乃趨前欲將徐鵬承抱回，原告則抱怨何以只抱幾秒鐘，
    被告見狀與原告發生拉扯，欲協助吳晉文自原告懷中抱回徐
    鵬承，原告因此受有頸部1公分x0.5公分擦傷、左耳後0.5公
    分x0.1公分瘀傷、左手臂0.5公分x0.3公分紅腫等傷害，被
    告於該過程中曾經高舉雙手，擋住大門，經本院96年度易字
    第603號及臺灣高等法院96年度上易字第2463號判決，認定
    被告高舉雙手之舉在阻止原告追出門外，被告以此方式妨害
    乙○○抱小孩權利，係犯刑法第304條第1項之強制罪，應屬
    家庭暴力防治法第2條第2款所稱之家庭暴力罪，判處被告有
    罪確定。
四、本院之判斷：
  (一)按故意或過失，不法侵害他人之權利者，負損害賠償責任。
    民法第184條第1項前段定有明文。原告主張其因被告之犯罪
    行為致其行使親權之權利受損，既如前述；雖被告辯稱其無
    高舉雙手無妨害自由之意，惟被告之舉已經侵害原告親權之
    行使，則原告主張被告應負侵權行為損害賠償責任，於法有
    據。
  (二)次按不法侵害他人之身體、健康、名譽、自由、信用、隱私
    、貞操，或不法侵害其他人格法益而情節重大者，被害人雖
    非財產上之損害，亦得請求賠償相當之金額。民法第195條
    第1項亦有明文。惟按當事人主張有利於己之事實者，就其
    事實有舉證之責任（民事訴訟法第277條參照）。且侵權行
    為損害賠償之債，須損害之發生與加害人之故意或過失加害
    行為間有相當因果關係，始能成立。所謂相當因果關係，係
    以行為人之行為所造成之客觀存在事實，依經驗法則，可認
    通常均可能發生同樣損害之結果而言；如有此同一條件存在
    ，通常不必皆發生此損害之結果，則該條件與結果並不相當
    ，即無相當因果關係；不能僅以行為人就其行為有故意過失
    ，即認該行為與損害間有相當因果關係。茲就原告請求審酌
    如下：
    1.被告辯稱原告於93、94年間即有胰臟炎、高血壓等病史，
      且因此多次進出醫院，原告對此並不否認，是原告所患上
      開病症與被告侵害原告行使親權之間，並無因果關係。
    2.就原告支出心理諮商費用部分，被告辯稱依本院96年家護
      字第245號核發通常保護令及家事法庭審前鑑定報告書，
      咸認原告因情緒不穩定、缺乏情緒抒發管道等，而有應完
      成心理輔導之必要，且原告進行諮商期間，正值原告與配
      偶吳晉文互相聲請保護令，被告辯稱原告應係依本院家事
      法庭建議為之，並非無據。且原告係於95年間進行諮商，
      依時間點觀之，難以證明與系爭臺灣高等法院96年度上易
      字第2463號妨害自由刑事判決間無因果關係。
    3.原告所提95年7月間薪給表中請假超假扣款5,612元，被告
      抗辯與之無關，查該薪給表只能證明原告有請假之事實，
      但未能證明原告請假超假係肇因於被告。又原告係於95年
      11月間提起本件刑事妨害自由告訴，亦無從證明其於95年
      7月間請假超假與上開刑事案件有因果關係。至於原告主
      張因受被告妨害自由之行為侵權，致其自95年7月後請假
      超假遭雇主扣款每月5,600元一節，亦經被告予以否認，
      原告亦未能舉證以實其說，其主張自難採信。
    4.查原告於95年1月31日向研究所申請休學，當時原告尚未
      與其妻吳晉文分居，而本件刑事案件之事實發生在95年5
      月16日，可見原告休學在先，被告稱因系爭刑事案件遭侵
      權始不得已休學，委不足取。
  (三)按慰撫金之多寡，應斟酌雙方之身分、地位、資力與加害程
    度，及其他各種情形核定相當之數額，該金額是否相當，自
    應依實際加害情形與被害人所受之痛苦及雙方之身分、地位
    、經濟狀況等關係決定之（最高法院51年度台上字第223號
    判例意旨參照）。本院審酌原告因被告之行為而行使親權之
    權利受害情節，斟酌兩造收入狀況（見本院卷第42至52 頁
    稅務電子閘門財產所得調件明細表）、經歷及加害手段，認
    以賠償3萬元為適當。
五、從而，原告依侵權行為法律關係，請求被告連帶賠償3萬元
    ，及自刑事附帶民事訴訟起訴狀繕本送達被告翌日即96年3
    月14日（見96年度簡附民字第14號卷第5頁之送達證書）起
    至清償日止，按年息5％計算之利息，為有理由，應予准許
    ；逾此部分之請求，非有理由，應予駁回。
六、按所命給付未逾50萬元，法院應依職權宣告假執行，民事訴
    訟法第389條第1項第5款復有明文。本件命被告給付金額未
    逾50萬元，且被告業陳明願供擔保請准宣告免為假執行，爰
    依上開規定，依職權宣告假執行，並酌定免為假執行之相當
    擔保金額。至原告其餘假執行之聲請，因其餘之訴已經駁回
    而失所附麗，併駁回之。
七、本件事證已臻明確，兩造其餘攻擊與防禦方法均與判決結果
    不生影響不再一一論述，附此敘明。
八、訴訟費用負擔之依據：民事訴訟法第79條（但依刑事訴訟法
    第504條第2項規定，本件免納裁判費）。
中    華    民    國    97    年    11    月    18    日
                  民事第五庭    法  官  林妙黛
以上正本係照原本作成
如對本判決上訴，須於判決送達後20日內向本院提出上訴狀
中    華    民    國    97    年    11    月    18    日
                                書記官  陳怡君


司法院資訊處製作；財團法人民間司法改革基金會備份。
